臺灣桃園地方法院民事判決　　　　　　　 96年度訴字第981號
原　　　告　華南商業銀行股份有限公司
法定代理人　甲○○
訴訟代理人　劉士昇　律師
被　　　告　乙○○
訴訟代理人　廖珠蓉　律師
被　　　告　丙○○
訴訟代理人　丁○○
上列當事人間請求塗銷所有權移轉登記等事件，於民國96年11月
20日言詞辯論終結，本院判決如下：
    主    文
被告丙○○就坐落桃園縣桃園市○○段八七二之一地號土地（權
利範圍：一萬分之二十），及其上同段三五二一建號（門牌號碼
：桃園縣桃園市○○街二０一之一號九樓，權利範圍：全部，含
共用部分：同段三五四二建號，權利範圍：一萬分之十一），於
民國九十六年三月七日以買賣為登記原因（收件字號：桃園縣桃
園地政事務所九六年桃資登字第０九五四００號）所為之所有權
移轉登記，應予塗銷。
訴訟費用由被告負擔。
原告假執行之聲請駁回。
　　事實及理由
壹、程序方面：
    被告丙○○未於最後言詞辯論期日到場，查無民事訴訟法第
    386 條所列各款情形，依原告之聲請，由其一造辯論而為判
    決。
貳、實體方面：
一、原告起訴主張：
  (一)本件系爭坐落桃園縣桃園市○○段872 之1 地號土地權利範
    圍20/10,000 ，及其上同段3521建號建物即門牌號碼為桃園
    縣桃園市○○街201 之1 號9 樓之房屋所有權全部，及其共
    同使用部分同段3542建號權利範圍11/10,000 等不動產（下
    稱系爭不動產），原為被告乙○○所有。而被告乙○○前係
    擔任永心科技有限公司（下稱永心公司）之董事長，且現亦
    為該公司唯二股東之一，此有永心公司之變更登記表可稽。
  (二)按永心公司前分別於民國95年5 月22日及95年9 月29日，均
    邀同被告乙○○等為連帶保證人，與原告簽立授信契約書，
    分別約定於授信總額度新台幣（下同）300 萬元及800 萬元
    之範圍內與原告為授信往來，其利息依「授信動撥申請書兼
    借款憑證」或其他相關文件上所載利率條款之約定方式計付
    ；若未依約履行債務時，自應償還日起，逾期在6 個月以內
    部分按約定借款利率10﹪，逾期超過6 個月部分按約定借款
    利率20﹪計付違約金，且如有任何一宗債務不依約清償本金
    等情形者，一切債務均視為全部到期，此有授信契約書足憑
    ；又被告乙○○另分別於上開同日與原告簽立保證書，亦約
    定就永心公司對原告銀行現在及將來所負債務分別以300 萬
    元及1000萬元為限額（含本金、利息、遲延利息、違約金、
    損害賠償及從屬於主債務之負擔），負連帶清償責任，亦有
    保證書可稽。永心公司遂基於上開授信契約書之約定，先後
    簽立授信動撥申請書兼借款憑證共7 紙，而分別於95年5 月
    30日向原告申請動撥借款300 萬元、95年10月20日借款255
    萬元、95年11月8 日借款85萬元、95年12月7 日借款98萬元
    、95年12月21日借款34萬元、96年1 月10日借款27萬元及96
    年1 月24日借款77萬元，合計876 萬元，此有授信動撥約定
    書兼借款憑證及撥款轉帳傳票可按。
  (三)嗣永心公司就上開借款雖曾依約償還若干本息，惟迨96年2
    月6 日，上開於95年10月20日動撥之255 萬元借款到期應償
    還本金，詎永心公司竟未如期還款，自此以後就各項借款亦
    未再償付本息，則依前開授信契約書之約定，其一切債務均
    全部視為到期，結計永心公司尚積欠原告借款本金共7,064,
    482 元及其利息、違約金；而被告乙○○依前開授信契約書
    及保證書之約定，均應就永心公司之上開債務負連帶清償責
    任，因而對原告負有鉅額債務無疑。
  (四)詎原告為行使債權，迭經陸續催告永心公司及其連帶保證人
    等還款未獲解決，乃分別對永心公司及被告乙○○等連帶保
    證人聲請支付命令及假扣押裁定，案經本院於96年3 月5 日
    分別核發96年度促字第10700 號支付命令及96年度裁全字第
    1585號假扣押裁定在案，此有其支付命命及假扣押裁定可按
    。惟原告於取得上開假扣押裁定後，經調閱被告乙○○前所
    提供予原告之財產資料，並查詢其最新之不動產登記資料比
    對之結果，竟發覺被告乙○○已於96年2 、3 月間，將其名
    下所有之不動產，先一步予以密集處分。諸如於96年2 月16
    日，將其所有座落嘉義市○○○段第96-22 地號土地、同段
    第96-41 地號土地及同段第96-42 地號土地為共同擔保，而
    設定100 萬元之第一順位抵押權予訴外人謝坤成，嗣又於95
    年3 月15日將上開第96 -41地號及第96- 42地號土地，再以
    買賣為原因而辦理所有權移轉登記予謝坤成，此有上開土地
    之電子謄本可查。此外，就其所有之系爭不動產，亦於96年
    3 月7 日，以買賣為原因，經桃園縣桃園地政事務所收件字
    號96年桃資登字第095400號，而辦理所有權移轉登記予被告
    丙○○，亦有系爭不動產之電子謄本及其異動索引可按。
  (五)查本件永心公司於95年10月20日動撥之255 萬元借款，本應
    於96年2 月6 日到期償還卻未如期還款，則依雙方授信契約
    書之約定，其一切債務全部視為到期而應立即償還，而被告
    乙○○曾為永心公司之負責人，並為其唯二股東之一，且均
    於永心公司與原告間之授信往來約定書上簽署，更另簽具保
    證書，尤於上開借款到期未償後經原告通知催告在案，則其
    對於應立即清償債務，且原告即將追償之事，絕無不知之理
    ，卻趁被告未及依法扣押其個人財產之際，無端且密集處分
    其個人財產，顯係意圖藉此規避其個人連帶保證債務之虛偽
    脫產行為，實為灼然！又被告乙○○於96年2 、3 月間將受
    追償之際，無端密集處分其名下不動產，已殊違常情，且觀
    諸其所處分之對象，係將其名下座落嘉義市之土地均處分予
    訴外人謝坤成，而就其座落桃園市之系爭不動產，則處分予
    被告丙○○。然查謝坤成與丙○○二人，非僅具有三親等之
    親屬關係，且依被告所自辯各節觀之，亦足見渠等平日即往
    來密切，則被告丙○○對於被告乙○○之經濟情況當無不知
    之理，卻適巧於被告乙○○負擔鉅額債務之際，突出面受讓
    其財產，自啟人疑竇。再查，被告丙○○為70年5 月10日出
    生，年僅25歲（以95年買受系爭不動產時而言），衡情亦顯
    無購置系爭不動產之能力，且被告丙○○既居住於嘉義，又
    有何購置坐落於桃園市、作為住家用途之系爭不動產之必要
    ？而反觀被告乙○○，卻於將系爭不動產「出賣並移轉所有
    權」予被告丙○○後，非僅戶籍仍設於該處，有其上開戶籍
    謄本可稽；再徵諸原告前向本院聲請對被告乙○○核發支付
    命令時，係以系爭不動產所在之「桃園縣桃園市○○街201
    之1 號9 樓」為被告乙○○之送達地址，而該支付命令經被
    告乙○○提出異議在案，有本院命原告補繳裁判費之裁定可
    稽，顯見被告乙○○業已受領該支付命令無訛。抑且，本院
    民事執行處於96年4 月27日前往系爭不動產現場執行假處分
    時，經執行書記官勘查系爭房屋之信箱內所投遞之信件，均
    仍為被告乙○○之信件，且經訪談該大廈管理委員會人員，
    亦經告知該住戶無欠繳管理費等情，此有本院民事執行處通
    知及現場所攝之照片足憑，並可傳訊當日陪同前往執行之原
    告行員李福源到庭為證，顯見被告乙○○事實上仍住居於系
    爭不動產。此外，系爭不動產登記明載有訴外人郭淑惠（按
    係被告乙○○之前配偶）設定之最高限額新台幣210 萬元抵
    押權予台灣土地銀行，而迄未塗銷，且查該筆抵押借款早已
    逾期良久經債權銀行催收在案，隨時有遭執行查封拍賣之可
    能，則按交易常理言之，一般人寧有可能買受此等負擔高額
    抵押權且隨時將遭拍賣之不動產？又系爭不動產於96年4 月
    經執行假處分迄今已歷2 個月，亦從未見被告丙○○出面為
    任何異議，設若其確係出資購置系爭不動產，當無遲未出面
    主張權利之理。凡上所陳，均足見被告乙○○顯係意圖脫產
    以規避原告追償其連帶保證債務，始與被告丙○○通謀虛偽
    以假買賣之方式，將系爭不動產所有權移轉予被告丙○○，
    灼然明甚！
  (六)至於被告固指稱，伊係以180 萬元之價格將系爭房地賣給被
    告丙○○，並非假買賣云云。惟被告亦自承其間並無買賣價
    金之交付，雖另辯稱渠等係以借款48萬元抵充及由被告丙○○承受原告抵押貸款之分期付款130 萬元當作是買賣價金等
    語。惟查：
    1.被告固提出「房屋買賣契約書」乙件，欲以證明其間之買
      賣關係，惟姑不論上開契約書尚未經被告證明其為真正，
      且觀諸其上所載之買賣雙方當事人，實為被告乙○○與訴
      外人丁○○，亦與被告丙○○無涉，自不足被告乙○○與
      丙○○二人間確有買賣關係之證明。
    2.次查，就被告辯稱渠等係以借款48萬元抵充部分買賣價金
      乙節而言，按被告丙○○主張係被告乙○○曾自92年起陸
      續向其父母借款共48萬元，縱令屬實，其借款關係亦存在
      於被告乙○○與被告丙○○之父母間，如何能用以抵充被
      告乙○○與丙○○二人間之買賣價金？況被告所提出之借
      款證明，均僅係訴外人邱玉琴與謝芸蓁之存摺影本，而將
      其中若干提款紀錄指為借款而已，惟觀諸其所指之提款紀
      錄，均不外係零星小額之提款，且均為現金提款之性質，
      而無從查考其資金用途與流向，自不足為借款予被告乙○○之證明。尤以被告乙○○係居住於桃園縣桃園市，與被
      告丙○○等人係居住於嘉義縣民雄鄉，二者相距甚遠，苟
      若確有小額資金週轉之需要，以當今金融電匯機制之發達
      與便利，自當以匯款之方式為之，顯無可能為此勞苦奔波
      於桃園與嘉義間拿取現金之必要。此外，被告一再指稱被
      告乙○○係因「成立公司需要資金」或「要投資公司」等
      為由，而陸續為上開借款，惟查，被告所投資之永心公司
      ，係於94年8 月間始經核准設立，有其公司登記查詢資料
      可按，則其寧有自92年間起即陸續投資公司而為借款之理
      ？且永心公司非僅設立資本額高達10,000,000元，又自其
      公司設立後短短一年餘之間，更已陸續向各金融機構辦理
      高額貸款，僅以乙○○擔任保證之借款即高達2 千餘萬元
      ，則被告乙○○豈有為投資公司之故而向其親屬陸續借款
      區區數萬元週轉之可能？凡上所陳，均足見被告顯係臨訟
      設詞，捏造不實之借款情節，委無可取。
    3.再就被告辯稱渠等另由被告丙○○承受系爭不動產上原有
      抵押貸款之分期付款130 萬元，當作是買賣價金乙節而言
      。查系爭不動產上所設定之抵押權，其債務人與債權人分
      別為訴外人郭淑惠與台灣土地銀行股份有限公司，則被告
      丙○○顯無可能僅憑其與被告乙○○間之約定，即能承受
      上開抵押債務。況上開抵押債務，早因逾期還款而經債權
      人土地銀行視為到期並進行催收在案，更早於96年5 月間
      即已向鈞院聲請對當時登記名義人被告丙○○裁准予拍賣
      抵押物在案，有鈞院96年度拍字第1176號民事裁定足憑，
      則被告丙○○自無承受上開原抵押債務而仍為分期付款之
      可能，且系爭不動產既經准予拍賣抵押物裁定在案，自隨
      時有遭受拍賣之可能，則被告丙○○若礭已買受系爭不動
      產，衡情自應立即向債權人土地銀行交涉承受債務有關之
      事宜，以阻止拍賣，惟其卻從未曾為之，此顯違常情，足
      見所辯不實，洵無可採。
  (七)按「表意人與相對人通謀而為虛偽意思表示者，其意思表示
    無效」、「無效法律行為之當事人，於行為當時知其無效，
    或可得而知者，應負回復原狀或損害賠償之責任」、「債務
    人怠於行使權利時，債權人因保全債權，得以自己之名義，
    行使其權利」，民法第87條第1 項、第113 條及第242 條分
    別定有明文；又「債務人欲免其財產被強制執行，與第三人
    通謀而為虛偽意思表示，將其所有不動產為第三人設定抵押
    權者，債權人可依侵權行為之法則，請求第三人塗銷登記，
    亦可行使代位權，請求塗銷登記」，亦有最高法院67年度第
    5 次民庭決議及73年台抗字第472 號判例可參。查本件被告
    乙○○與丙○○間就系爭不動產之買賣及所有權讓與既均係
    通謀虛偽意思表示，已詳如前述，該等意思表示均屬無效；
    則被告二人間就系爭不動產之所有權讓與行為既為無效之法
    律行為，被告乙○○本得請求被告丙○○塗銷該移轉登記，
    以回復原狀。從而，原告既為被告乙○○之債權人，被告乙○○迄未清償對原告所負債務，又怠於行使上開權利，原告
    為保全債權計，自得依民法第242 條、第113 條之規定，或
    依侵權行為之法則，代位或逕行請求如先位聲明所示，以回
    復為被告乙○○名義之原狀，俾供原告債權之清償。
  (八)退步言之，縱認上開被告乙○○與丙○○之間，就系爭土地
    及房屋所為買賣及所有權讓與，尚非屬通謀虛偽意思表示而
    無效。惟按，「債務人所為之有償行為，於行為時明知有損
    害於債權人之權利者，以受益人於受益時亦知其情事者為限
    ，債權人得聲請法院撤銷之。……債權人依第1 項或第2 項
    之規定聲請法院撤銷時，得並聲請命受益人或轉得人回復原
    狀」，民法第244 條第2 項、第4 項定有明文。本件原告係
    被告乙○○之債權人，債權本金即高達7,064,482 元，已見
    前述，而被告乙○○將系爭土地及房屋出賣並移轉予被告丙○○之行為，足致原告之債權不能受償或增加其困難，自有
    損害於債權人之權利；且被告乙○○身為永心公司之股東，
    復為該公司向原告借款之連帶保證人，卻於其事業面臨經營
    危機且即將受債務追償之際，同時大肆出脫其個人財產，其
    行為將導致原告之債權受到損害，當無不知之理。又被告丙○○與被告乙○○顯係關係密切，且被告乙○○另就其所有
    座落嘉義市之土地，亦幾乎同時處分予訴外人謝坤成（與被
    告丙○○同其住所），再參諸本件被告間就系爭不動產之買
    賣及讓與確實存有諸多不合常理之處，均已詳如前述，則被
    告丙○○定知被告乙○○已別無其他財產足供清償其債務，
    而仍協助其出脫名下不動產，對其行為足致原告債權追償之
    困難而損害原告之債權，當亦顯然知悉。從而，被告乙○○
    與被告丙○○間，均明知其就系爭不動產所為買賣及所有權
    移轉之行為有損害原告之債權，則原告自得依民法第244 條
    規定，請求如備位聲明所示，以回復為被告乙○○責任財產
    之原狀。
  (九)被告僅提出邱玉琴的存摺交易紀錄，不足以證明被告間確有
    借款事實。被告乙○○是在銀行貸款到期後，密集處分系爭
    不動產。且被告乙○○在嘉義尚有三筆土地，也是在同一時
    間處分給訴外人謝坤成；謝坤成與丙○○住在同一地址，且
    被告乙○○仍住在系爭不動產的地址，原告主張被告間並無
    買賣之實。
  (十)主債務人（即訴外人永心公司）向原告貸款時沒有提供物上
    擔保，就其中300 萬元部分雖有中小企業信用保證基金批次
    信保，但因已超過額度，故信保基金也無法賠付，而無被告
    乙○○所述先拍賣抵押物品再清償之情形（此有96年11月20
    日原告所提出之「授信額度申請書」與「原告函」可證）。
    另原告有向主債務人聲請支付命令以求償，惟主債務人異議
    ，目前在訴訟中。
  (十一)系爭房地的價值因尚未拍定而無法評斷，但依本院96年執字
    第7694號執行事件，以同一社區大樓第二拍估價為計算基礎
    ，系爭房地市價約182 萬多元。依被告所書立之買賣契約是
    180 萬元，且第一順位抵押權尚欠本金150 多萬元，故尚有
    餘額等語。
  (十二)並聲明：
     1.先位訴之聲明：
       (1)被告丙○○應將系爭不動產，於民國96年3 月7 日以
         買賣為原因，經桃園縣桃園地政事務所收件字號96年
         桃資登字第095400號所為之所有權移轉登記塗銷。
       (2)原告願供擔保，請准宣告假執行。
     2.備位訴之聲明：
       (1)被告乙○○與丙○○間就系爭不動產所為買賣及移轉
         所有權之法律行為應予撤銷。
       (2)被告丙○○應將上開不動產，於民國96年3 月7 日以
         買賣為原因，經桃園縣桃園地政事務所收件字號96年
         桃資登字第095400號所為之所有權移轉登記塗銷。
       (3)原告願供擔保，請准宣告假執行。
二、被告乙○○則以：
  (一)按「撤銷權之行使，旨在保全債務人之責任財產，以確保債
    權人之債權，僅於債務人之行為，致債權人之債權不能獲得
    滿足，始得行使之。倘債務人之資產，尚足以清償其所負債
    務，或對於設定有擔保物權之債權，其擔保物之價值超過其
    債權額，該擔保物所擔保之債權，既得就擔保物賣得之價金
    優先受償，則其債權額即已獲得保障，債權人自不得行使撤
    銷權，以兼顧債權人之利益及第三人權益之保護」（最高法
    院88年台上字第1504號判決）。
  (二)經查，原告授信予債務人永心公司之授信總額度合計為1,10
    0 萬元，且永心公司亦有提供不動產擔保品，則依銀行界之
    鑑估擔保品授信標準，授信額度1,100 萬元，至少也會要債
    務人提供鑑估行情超過1,100 萬元之不動產供擔保（依一般
    銀行慣例，貸款額度均為擔保品之七至八成）。況本件永心
    公司之借款時間依原告所述既是在95年間，則距離現在不過
    一年不到，縱依市場不動產行情其價值稍有漲跌，也不至於
    令擔保品立刻貶值致不足清償永心公司所積欠之債務，也不
    至於與原告於出借款項予永心公司時就擔保品所鑑估之價格
    有太大之差距。故原告儘快逕依該擔保金求償，以免不動產
    價格波動影響債權，應是最佳滿足債權之方法。甚者，永心
    公司之債權依原告所述尚餘700 餘萬，亦未達原告當初同意
    貸款之額度全部，益見若以擔保品求償已足足有餘。則原告
    之債權以永心公司所提供之擔保品賣得之價金受償其債權即
    已獲得滿足，其主張行使撤銷權即無理由。此請本院查明或
    命原告提出永心公司向伊貸款時所提出之擔保品明細及其授
    信時相關之鑑估價格授信資料等即明。
  (三)又依原告所提出之保證書，乃係附合契約，依民法第247 條
    之1 規定，依照當事人一方預定用於同類契約之條款而訂定
    之契約，為使加重他方當事人之責任，或使他方當事人放棄
    權利或限制其行使權利之約定，或其他於他方當事人有重大
    不利者，按其情形顯失公平者，無效。依上開規定可知保證
    書第四條雖載有「貴行無需先就擔保物受償，得逕向保證人
    求償」，惟此條款因與上開民法第247 條之1 規定有違，故
    保證書第四條之約定無效。因此，若永心公司所提供擔保品
    已足供清償債務，或債權人明明可就擔保物取償而故意不為
    ，此顯然對保證人而言不公平，故原告仍應先就擔保品取償
    始為公平合理。
  (四)實則，被告乙○○並非永心公司之實際從事經營之人，其僅
    是一般勞工階級，根本沒有能力也不可能經營公司；僅因知
    識不豐、識人不明而為人所利用，誤信人語而為其掛名股東
    ，甚至因學識不豐不諳法令而不懂什麼叫連帶保證人。另保
    證契約定型化條款密密麻麻，根本非被告能力所能理解，遭
    人所誤招此連累情何以堪。原告為銀行授信專業，對擔保物
    有其鑑估能力，而其鑑估時之價格與今日行情應也差距不大
    ，其明明可就擔保物求償滿足債權，何苦為難因無知而簽名
    成為連帶保證人之被告。況系爭房屋，不過是被告乙○○與
    妻小安身立命的小套房，且當時即另有向土地銀行貸款而經
    濟價值本即不高。另被告乙○○因經濟不景氣加上工作不穩
    定，常需親友接濟，小額借款斷斷續續，根本不是有錢人，
    而僅是一個疲於為三餐及房屋貸款勞勞碌碌的小百姓。原告
    不可能不知被告乙○○於擔任保證人時即尚有負債，實非如
    原告所陳大肆出脫其個人財產。
  (五)被告間移轉系爭土地並非通謀，亦非無償。系爭房屋仍有土
    地銀行約150 多萬元之抵押債務，加上被告乙○○向被告丙○○之母即邱玉琴（被告乙○○之親姐姐）或其外甥女陸續
    借款48萬元，為償還上開債務，故而以不動產代替償債（以
    借款與貸款的分期付款當作買賣價金），並指定登記予其子
    丙○○，此乃人情之常；非謂有親戚關係必是通謀，亦非謂
    無法舉出匯款證據即謂必是通謀。系爭不動產乃以180 萬元
    賣給被告丙○○，被告乙○○購買時價金為175 萬元，其上
    尚有抵押權153 萬；系爭房地原設定抵押權部分，被告乙○○與丙○○約定，待前者繳還至剩下貸款130 萬元，方將抵
    押權名義辦理變更登記，現在抵押分期付款仍是被告乙○○
    在付，過戶後被告乙○○仍有付96年4 月與5 月之貸款。又
    親戚間之借貸未立書據者所在多有，而在經濟面臨狀況時為
    保全權益要求登記不動產以資保障者更非罕見，非謂時間敏
    感或相近即謂必屬通謀；原告稱被告間係通謀，純係猜測而
    已。況系爭土地已有150 多萬元債務（不含利息及違約金）
    ，依抵押權之追及效力及對世效力，縱認被告與邱玉琴間之
    債務，因彼此為姊弟關係致舉證困難或遭質疑，然被告丙○○取得之不動產，仍負有150 餘萬元之債務，故其取得仍非
    無償，而係有償，此與民法第244 條第1 項之要件不合已明
    。當被告無力清償時，系爭不動產仍難逃遭拍賣之結果，根
    本不會損及於原告之債權。
  (六)況現今系爭不動產拍賣之結果，恐清償第一順位抵押權仍尚
    有不足，故縱使有登記移轉之事實，惟此移轉乃係因被告已
    背負龐大保證債務，又因已有負欠親友債務，移轉登記只是
    聊表心意。亦即，因被告乙○○欠邱玉琴48萬元，故雙方言
    明以180 萬元為作價基準而已，非謂系爭不動產確有180 萬
    元之現價。蓋以現今不動產行情，加上系爭不動產為中古屋
    且是小坪數的套房，市場行情根本已賣不到180 萬元，故尚
    難以此逕認於行為時「明知」有損害於債權人之權利（蓋以
    ，本案經拍賣之結果應亦不足清償第一順位抵押權人即土地
    銀行之債權），則清償第一順位之抵押權尚有未足，何來損
    害於原告可言。
  (七)被告乙○○因識人不清，遭人利用而背負龐大之連帶保證債
    務，惟相關借款根本非被告所花用。被告僅是一國中畢業之
    人，知識不豐，不知貸款程序。又被告除本件尚有貸款150
    餘萬元之房屋外，只剩下南部一點持分土地，實非富有或萬
    貫家財之人，而原告竟在主債務人未提供任何不動產擔保，
    甚至沒有任何信保基金之情況下，草率核貸高額貸款，不知
    其核貸之標準何在？被告知識不豐，甚至連什麼是信保也搞
    不清，還一直以為是公司有提供不動產借貸，縱使有問題也
    尚有不動產先可拍賣。不料依原告所述，竟是無任何擔保品
    ，如此過程，實非被告所能理解。原告草率核貸陷被告於不
    義，承受高額之保證債務，惟於發生遲繳之情形時，均未對
    主債務人為任何追償，或對其他保證人為求償，個中緣由，
    亦值玩味。
  (八)被告乙○○僅是一掛名股東，原告所提供之密密麻麻條文的
    保證契約，根本不是被告所能理解，契約內容更充滿著陷阱
    ，諸如第四條規定「貴行無需先就擔保物受償，得逕向保證
    人求償」之條文，及第五條規定「保證人代主債務人清償全
    部債務後，依法請求貴行移轉擔保物權時，絕不因擔保物有
    瑕疵而持異議」等內容，不僅是對被告不利的條文，也讓人
    誤以為本件貨款主債務人是有提供擔保物之貸款件，讓被告
    在是否同意擔任保證人時評估錯誤。被告一直以為本件貸款
    是有提供不動產擔保品，縱有無法清償情形亦有不動產可資
    清償，被告責任應不至於有多大；不料根本完全沒不動產，
    此無異加重被告所不知之責任，而讓被告因錯誤認知而予以
    充任保證人。此保證契約對被告乙○○應負擔之責任及約定
    之事項為不實及顯失公平之約定，且對被告乙○○有關之重
    要事項未盡告知義務，其保證契約應屬無效。
  (九)系爭房屋業經桃園地方法院民事執行處以96年度執字第4799
    3 號強制執行拍賣中，拍賣後應已無餘額等語資為抗辯。並
    聲明：1.原告之訴駁回及假執行之聲請均駁回。2.如受不利
    之判決，請准供擔保免為假執行。
三、被告丙○○未於最後言詞辯論期日到庭，惟據其以前之陳述
    略以：
  (一)被告乙○○向被告丙○○之母借款48萬元，因前者無法還錢
    ，故才將房子賣給後者。後者知道房屋上有抵押權，原設定
    金額為180 萬元，被告乙○○已還款至剩下153 萬元未清償
    ，被告丙○○之母願承受130 萬元。又簽訂買賣契約時，不
    知其有欠銀行錢。
  (二)被告乙○○以鉗工為業，十分吃苦耐勞，深得被告丙○○父
    母信賴。因其外出創業，需資金周轉時，均向被告丙○○之
    父母暫借，有借有還。惟自92年起之借款，均未償還，但有
    說明不能償還之原因。
  (三)96年農曆年乙○○回嘉義過年，以其桃園的一間房屋想作處
    理，但賣不到好價錢為由，提議轉讓給被告丙○○之父母抵
    債。被告丙○○之父母初以路途遙遠、管理不便而未予同意
    ，況該屋上尚設有貸款抵押；嗣被告乙○○願意清償貸款，
    被告丙○○之父方勉予同意以買賣方式辦理過戶。
  (四)被告丙○○受讓系爭房屋並非無償，乃係以被告乙○○積欠
    被告丙○○之父母的債務抵沖，而非假買賣。
  (五)親友間可否有借貸關係？債務人的財產可否用以清償積欠親
    友之債務？若可以，則本件買賣即屬合法，原告之訴即無理
    由等語資為抗辯。並聲明：1.原告之訴與其假執行聲請均駁
    回。2.如受不利之判決，請准供擔保免為假執行。
四、兩造不爭執事項：
  (一)被告乙○○原係擔任訴外人永心公司之董事長，且現亦為該
    公司股東。而永心公司前邀同被告乙○○等為連帶保證人，
    而分別於95年5 月30日向原告借款300 萬元、95年10月20日
    借款255 萬元、95年11月8 日借款85萬元、95年12月7 日借
    款98萬元、95年12月21日借款34萬元、96年1 月10日借款27
    萬元及96年1 月24日借款77萬元，合計876 萬元，其借款情
    形如原告於起訴狀所附「附表二- 借款明細表」所示。嗣96
    年2 月6 日，因上開於95年10月20日動撥之255 萬元借款到
    期應償還本金而未如期還款，其一切債務依約均全部視為到
    期，結計永心公司尚積欠原告借款本金共7,064,482 元及其
    利息、違約金，詳如起訴狀所附「債權附表」所示。被告乙○○均應就上開債務負連帶清償責任。
  (二)原告經催告永心公司及其連帶保證人等還款未獲解決，乃分
    別就上開債務對永心公司及被告乙○○等連帶保證人聲請支
    付命令及假扣押裁定，案經鈞院於96年3 月5 日分別核發96
    年度促字第10700 號支付命令及96年度裁全字第1585號假扣
    押裁定在案；並於96年3 月6 日再寄發催收函催告其清償在
    案。
  (三)系爭不動產及另座落嘉義市○○○段第96-22 地號土地、同
    段第96-41 地號土地及同段第96-42 地號之土地，於上開借
    款當時均為被告乙○○所有，並於向原告申請授信當時提供
    其上開財產資料予原告徵信之用。
  (四)被告乙○○於96年2 月16日，將其所有座落嘉義市○○○段
    第96-22 地號土地、同段第96-41 地號土地及同段第96-42
    地號土地為共同擔保，而設定100 萬元之第一順位抵押權予
    訴外人謝坤成，嗣又於95年3 月15日將上開第96-41 地號及
    第96-42 地號土地，再以買賣為原因而辦理所有權移轉登記
    予謝坤成（記載原因發生日期為96 年3月5 日）；復於96年
    3 月7 日，將系爭不動產以買賣為原因，經桃園縣桃園地政
    事務所收件字號96年桃資登字第095400號，而辦理所有權移
    轉登記予被告丙○○在案（記載原因發生日期為96年2 月27
    日）。
   (五)被告乙○○與丙○○二人為舅甥之關係（即被告丙○○之
     母為被告乙○○之親姊）；而被告丙○○與訴外人謝坤成
     二人則為親兄弟。亦即被告乙○○與被告丙○○及訴外人
     謝坤成之間，為三親等旁系血親。
  (六)被告乙○○已無財產足供清償其對原告所負之上開債務。
  (七)被告乙○○就原告所提出之借款文件之形式真正均不爭執（
    惟被告乙○○認保證契約無效）；另就原告於起訴狀所提出
    證據資料，被告亦均未為爭執。
  (八)被告乙○○尚欠土地銀行150 多萬元，但該數額不含利息與
    違約金。
五、本件經整理並協議簡化爭點如下：
  (一)被告乙○○與丙○○間，就系爭不動產所為之所有權讓與及
    其原因之債權行為，是否為通謀虛偽意思表示？原告得否依
    法請求塗銷？
  (二)被告間前開行為若非通謀虛偽意思表示，則被告丙○○取得
    系爭不動產，究係基於有償行為或無償行為？
  (三)原告可否依民法第244 條第1 項、第4 項，或第244 條第2
    項、第4 項請求撤銷被告間前開行為？
六、茲因上開爭點(一)涉及原告之先位聲明及陳述是否可採，爰先
    析述如下：
  (一)當事人主張有利於己之事實者，就其事實有舉證之責任，民
    事訴訟法第277 條定有明文。本件原告主張被告2 人間就系
    爭不動產買賣及所有權移轉登記關係均係通謀虛偽意思表示
    ，亦即其等之間系爭不動產之買賣及所有權移轉均係假買賣
    及所有權移轉，其等為上開債權及物權行為之目的係在為被
    告乙○○脫產，避免原告對系爭不動產為保全執行及受償。
    被告就此主張其等間之買賣為真正，且其價金之支付係以尚
    未償還之借款48萬元抵充及由被告丙○○承受原抵押貸款的
    分期付款餘額130 萬元當作是買賣價金，並未另支付買賣價
    金等語。是被告就其2 人間有此借款債權存在之事實，自應
    先舉證證明之，其後方足以推論其等以此借款債權抵充買賣
    價金之事實。
  (二)被告丙○○就上開消費借貸及買賣系爭房地之事實，固據提
    出房屋買賣契約書、被告乙○○借款明細、訴外人邱玉琴銀
    行活期儲蓄存款存摺、謝芸蓁郵政存簿儲金簿等影本為證。
    經查：
    1.被告丙○○所提出之前揭借款證明，均僅係訴外人邱玉琴
      與謝芸蓁之存摺影本，其中若干提款紀錄指為借款，惟觀
      諸其所指之提款紀錄，分別係自92年初起至95年12月31日
      止，數額分為1 萬元、2 萬元、3 萬元、5 萬元、6 萬元
      及10萬不等之零星小額之提款（見本院卷第80頁至88頁）
      ，且均為現金提款之性質，無法得知前開資金用途與流向
      ，是否得逕為借款予被告乙○○之證明，已非無疑。再者
      ，被告當庭陳稱：前開期間之借款，其款項之交付，都是
      以現金交付等語（見本院96年11月20日言詞辯論筆錄），
      惟徵諸被告乙○○係居住於桃園縣桃園市，而訴外人邱玉
      琴等係居住於嘉義縣民雄鄉，二者相距甚遠，苟若確有小
      額資金週轉之需要，以當今金融電匯機制之發達與便利，
      自當以匯款之方式為之，焉有可能為此勞苦奔波於桃園與
      嘉義間拿取現金之必要，此亦與常情有違。此外，關於前
      開借款之用途及目的乙節，被告乙○○、丙○○分稱係被
      告乙○○「成立公司需要資金」或「要投資公司」等為由
      ，而陸續為上開借款等情（見本院96年7 月31日言詞辯論
      筆錄），較之被告乙○○所投資之永心公司，係於94年8
      月22日始經核准設立，且其資本總額為1000萬元，有其公
      司基本資料查詢明細在卷可按（見本院卷第126 頁），以
      及自永心公司設立後一年餘，更已陸續向各金融機構辦理
      貸款，僅以被告乙○○擔任保證之借款即高達2 千餘萬元
      ，此亦有原告提出之財團法人金融聯合徵信中心授信保證
      資料乙份在卷可考（見本院卷第127 頁），則被告乙○○
      豈有92年初即永心公司成立2 年前起，即為投資永心公司
      而向訴外人邱玉琴等借款區區數萬元之可能？凡此要與事
      實不符，不足採信。
    2.又被告丙○○係主張被告乙○○自92年起陸續向其父母借
      款共48萬元，縱令屬實，其借款關係亦僅存在於被告乙○○與被告丙○○之父母間，如何能用以抵充被告乙○○與
      丙○○二人間之買賣價金？況依被告丙○○所提出房屋買
      賣契約書觀之，其上所載之買賣雙方當事人，實為被告乙○○與訴外人丁○○，亦與被告丙○○無涉，自不足被告
      乙○○與丙○○二人間確有買賣關係之證明。
    3.再查系爭不動產上所設定之最高限額抵押權210 萬元，其
      設定義務人與抵押權人分別為被告乙○○前配偶即訴外人
      郭淑惠與台灣土地銀行股份有限公司，則被告丙○○焉可
      能僅憑其與被告乙○○間之約定，即能承受上開抵押債務
      。況上開抵押債務，早因逾期還款而經債權人土地銀行視
      為到期並進行催收在案，更早於96年5 月25日即向本院聲
      請對當時登記名義人被告丙○○裁准予拍賣抵押物在案，
      有本院96年度拍字第1176號民事裁定在卷足憑（參本院卷
      第128 頁），則被告丙○○豈有甘負損失而仍承受上開原
      抵押債務，並為分期付款之可能，且系爭不動產既經准予
      拍賣抵押物裁定在案，客觀上隨時可能遭受查封拍賣，則
      被告丙○○若確已買受系爭不動產，衡情自應立即向債權
      人土地銀行交涉承受債務有關之事宜，以維己身權益，惟
      迄今仍未見被告丙○○為之，凡此亦顯違常情，堪認被告
      所辯其等另由被告丙○○承受系爭不動產上原有抵押貸款
      之分期付款130 萬元，當作是買價金乙情，顯與事實不符
      ，委無可採。
    4.此外，被告乙○○另於96年2 月16日，將其所有座落嘉義
      市○○○段第96-22 地號土地、同段第96-41 地號土地及
      同段第96-42 地號土地為共同擔保，而設定100 萬元之第
      一順位抵押權予訴外人謝坤成，嗣又於95年3 月15日將上
      開第96 -41地號及第96- 42地號土地，再以買賣為原因而
      辦理所有權移轉登記予謝坤成之事實，亦有原告提出之土
      地謄本附卷可查。被告乙○○苟確於96年2 月間以其前開
      嘉義土地設定抵押權而向謝坤成借款100 萬元，何以又隨
      即於同年3 月間將前揭抵押土地過戶予謝坤成名下？且被
      告既於96年2 月間依上開方式借得款項100 萬元（增加負
      債），又何須於同年月間將系爭桃園不動產移轉登記予被
      告丙○○抵債（同時償債）之理，堪認其等前揭行為顯係
      依賴親屬間之信任，以行脫產避債之實。
    5.綜上所述，本件被告提出之上開證據尚不足以證明其等間
      有如其等所述之借款事實存在。從而，其等所謂以「借款
      債權」抵充系爭不動產買賣價金一節，尚無由採信為真實
      。參酌被告乙○○擔任永心公司連帶保證人，於96年2 月
      6 日財務發生困難，債權人即將追償之際，隨即於96年2
      、3 月間將其財產中尚有價值之系爭不動產，以「無從證
      明確實存在之借款債權」抵充價金方式，快速移轉過戶予
      其胞姊之子即被告丙○○等情，堪認原告主張被告乙○○
      、丙○○間之買賣關係及所有權讓與係通謀虛偽意思表示
      ，應可採信。
七、本件被告就系爭不動產之買賣關係及所有權讓與既係通謀虛
    偽意思表示，依民法第87條前段規定，該等意思表示均屬無
    效。按無效法律行為之當事人，於行為當時知其無效，或可
    得而知者，應負回復原狀或損害賠償之責任，民法第113 條
    定有明文。被告間就系爭不動產之所有權讓與行為既為無效
    之法律行為，被告乙○○自得請求被告丙○○回復原狀。又
    債務人怠於行使其權利時，債權人因保全債權，得以自己之
    名義，行使其權利，民法第242 條亦有明文。本件原告係被
    告乙○○之債權人，此為兩造所不爭執，被告乙○○既已否
    認上開所有權讓與行為係通謀虛偽意思表示，其非但怠於，
    顯已拒絕行使上開回復原狀之權利。從而，原告欲保全其對
    被告乙○○之債權，依據上開規定代位被告乙○○請求被告
    丙○○將系爭不動產於96年3 月7 日以買賣為原因所為之所
    有權移轉登記塗銷，為有理由，自應准許。
八、末按預備訴之合併，係以當事人先位之訴有理由，為備位之
    訴裁判之解除條件；先位之訴無理由，則為備位之訴裁判之
    停止條件。而本件原告先位之訴既為有理由，其備位之訴部
    分，即毋庸併予審究，併予敘明。
九、原告雖陳明願供擔保，聲請宣告假執行，然本件原告之訴訟
    標的，係屬不動產所有權之移轉登記請求權，性質上屬於意
    思表示履行之請求，依強制執行法第130 條之規定，於判決
    確定時視為債務人已為意思表示（最高法院49年台上字1225
    號判例參照），衡諸其性質本不適於宣告假執行，是原告雖
    聲請願供擔保宣告假執行，於法尚有未合，自應駁回。
十、本件事證已臻明確，兩造其餘攻擊防禦方法，核與本件判決
    之結果無影響，爰不一一論述，併此敘明。
據上論結，本件原告之訴為有理由，依民事訴訟法第385 條第1
項前段、第78條、第85條第1 項前段，判決如主文。
中　　華　　民　　國　　96　　年　　12　　月　　4 　　日
                  民事第三庭    法　官　汪智陽
以上正本證明與原本無異。
如對本判決上訴，須於判決送達後20日內向本院提出上訴狀。
                                書記官　葉菽芬
中　　華　　民　　國　　96　　年　　12　　月　　4 　　日
